臺灣屏東地方法院民事判決　　　　　　　　　　　　　九十二年度家訴字第二一號
　　原　　　告　辰○○
　　兼右一人訴
　　訟代理人　　巳○○
　　原　　　告　寅○○
　　　　　　　　丁○○○
　　　　　　　　卯○○
　　　　　　　　即潘古先妹之.
　　　　　　　　戊○○○
　　　　　　　　 即潘古先妹.
　　　　　　　　丙○○○
　　兼右三人訴　 即潘古先妹.
　　訟代理人　　丑○○
　　　　　　　　 即潘古先妹.
　　原　　　告　乙○○○
　　　　　　　　 即潘古先妹.
　　被　　　告　辛○
　　　　　　　　　　　　　 C.
　　　　　　　　子○○
　　　　　　　　庚○○
　　　　　　　　癸○○
　　　　　　　　己○○
　　　　　　　　壬○○
　　右五人共同
　　訴訟代理人　甲○○
右當事人間請求分割遺產事件，本院於民國九十三年十二月二十八日辯論終結，判決
如左：
    主  文
原告之訴駁回。
訴訟費用由原告等平均負擔。
    事  實
甲、原告方面：
一、聲明：求為判決
（一）被告辛○等，應協同原告就兩造之被繼承人潘阿錄所遺坐落屏東縣滿洲鄉○○
      段三五○之二號，地目田，面積○‧二一七二公頃、所有權全部，同段三五○
      之三號，地目田，面積○‧○○七八公頃、所有權全部，同段三五○之四號、
      地目田，面積○‧○○二六公頃、所有權全部，同段三五○之五號、地目田，
      所有權全部，面積○‧○○一五公頃等四筆土地、所有權全部，辦理繼承登記
      。
（二）被告辛○等，應協同原告就兩造之被繼承人潘阿尾所遺坐落屏東縣滿洲鄉○○
      段二五七之二號、地目建，面積○‧○○五六公頃、所有權全部，同段二五七
      之五號、地目建、面積○‧○○九五公頃、所有權全部，同段二五七之六號、
      地目建、面積○‧○一○二公頃、所有權全部，同段二五七之七號、地目建、
      面積○‧○一一○公頃、所有權全部，同段二五七之九號、地目建、面積○‧
      ○○一四公頃、所有權全部等五筆土地，辦理繼承登記。
（三）被繼承人潘阿錄所遺前揭坐落屏東縣滿洲鄉○○段三五○之二、三五○之三、
      三五○之五號等三筆土地，均為所有權全部，分歸與原告潘天生取得。
（四）被繼承人潘阿尾所遺前揭坐落屏東縣滿洲鄉○○段二五七之二號建面積○‧○○五六公頃，所有權全部，分歸原告巳○○取得。
（五）前揭同段二五七之五號、地目建、面積○‧○○九五公頃、同段二五七之六號
      、地目建、面積○‧○一○二公頃、同段二五七號之七號、地目建、面積○‧
      ○一一○公頃、同段二五七之九號、地目建、面積○‧○○一四公頃等四筆土
      地、均為所有權全部，分歸原告丑○○、丙○○○二人共有，應有部分各二分
      之一。
二、陳述：
    被繼承人潘阿錄於民國四十一年一月十九日死亡，遺有坐落屏東縣滿洲鄉○○段
    三五○之二號，地目田，面積○‧二一七二公頃、所有權全部，同段三五○之三
    號，地目田，面積○‧○○七八公頃、所有權全部，同段三五○之四號、地目田
    ，面積○‧○○二六公頃、所有權全部，同段三五○之五號、地目田，面積○‧
    ○○一五公頃、所有權全部，等四筆土地，其繼承人為原告辰○○、巳○○、寅
    ○○、丁○○○、潘宗鑑、張流帶（潘武豆之代位繼承人，潘武豆早於昭和十九
    年八月八日死亡），潘阿尾，嗣潘宗鑑於六十一年八月七日死亡，由其妻即原告
    潘古先妹及子女卯○○、丑○○、戊○○○、乙○○○、丙○○○再轉繼承，潘
    阿尾於八十四年七月八日死亡，其繼承人潘啟宗於八十五年七月二十九日死亡絕
    嗣，被繼承人潘阿尾死後遺有坐落屏東縣滿洲鄉○○段二五七之二號、地目建，
    面積○‧○○五六公頃、所有權全部，同段二五七之五號、地目建、面積○‧○○九五公頃、所有權全部，同段二五七之六號、地目建、面積○‧○一○二公頃
    、所有權全部，同段二五七之七號、地目建、面積○‧○一一○公頃、所有權全
    部，同段二五七之九號、地目建、面積○‧○○一四公頃、所有權全部等五筆土
    地，其繼承人為原告辰○○等上開繼承人，因系爭土地遲未分割亦未辦理繼承登
    記，於九十一年十二月二十七日（原、被兩造）協議分割，除被告辛○於五十三
    年四月三十日與美國人李昂結婚，於同年五月二十五日遷出美國，無法參加協議
    分割外，其餘繼承人均到場參加協議遺產分割，嗣即同意按照遺產分割協議書所
    為協議條件履行辦理，有遺產分割協議書可稽。惟上開分割協議書後，其中之繼
    承人張流帶於九十二年一月二十六日死亡，其合法繼承人即被告子○○、庚○○
    、癸○○、己○○、壬○○等五人，經通知均拒絕到場承認張流帶生前於九十一
    年十二月二十七日所為遺產分割協議書內開之條件，致無法按照遺產分割協議書
    約定內容，履行辦理遺產分割繼承登記，為此訴請履行分割遺產之協議云云。
三、證據：提出土地登記簿謄本九件、遺產分割協議書影本二紙、除戶謄本三件、繼
    承系統表二件等為證。
乙、被告方面：
壹、被告辛○部分
    被告未於言詞辯論期日到場，亦未提出書狀作何聲明或陳述。
貳、被告子○○、庚○○、癸○○、己○○、壬○○部分
一、聲明：原告之訴駁回。
二、陳述：
    系爭遺產分割協議，確係兩造協議約定，願依約履行云云。
    理  由
甲、程序上事項
一、本件原告潘古先妹起訴後，於民國九十三年二月十五日訴訟中死亡，其繼承人為
    卯○○、丑○○、戊○○○、乙○○○、丙○○○，有除戶謄本一件與繼承系統
    表一紙等在卷可按，其依法聲明承受訴訟，自應准許。
二、被告辛○未於言詞辯論期日到場，核無民事訴訟法第三百八十六條所列各款情形
    ，爰依原告之聲請，由其一造辯論而為判決。
乙、實體上事項
    本件原告主張：被繼承人潘阿錄於四十一年一月十九日死亡，遺有坐落屏東縣滿
    洲鄉○○段三五○之二號，地目田，面積○‧二一七二公頃、所有權全部，同段
    三五○之三號，地目田，面積○‧○○七八公頃、所有權全部，同段三五○之四
    號、地目田，面積○‧○○二六公頃、所有權全部，同段三五○之五號、地目田
    ，面積○‧○○一五公頃、所有權全部等四筆土地，其繼承人為原告辰○○、巳
    ○○、寅○○、丁○○○、潘宗鑑、張流帶（潘武豆之代位繼承人，潘武豆早於
    昭和十九年八月八日死亡），潘阿尾，嗣潘宗鑑於六十一年八月七日死亡，由其
    妻潘古先妹及子女卯○○、丑○○、戊○○○、乙○○○、丙○○○再轉繼承，
    潘阿尾於八十四年七月八日死亡，其繼承人潘啟宗於八十五年七月二十九日死亡
    絕嗣，被繼承人潘阿尾死後遺有坐落屏東縣滿洲鄉○○段二五七之二號、地目建
    ，面積○‧○○五六公頃、所有權全部，同段二五七之五號、地目建、面積○‧
    ○○九五公頃、所有權全部，同段二五七之六號、地目建、面積○‧○一○二公
    頃、所有權全部，同段二五七之七號、地目建、面積○‧○一一○公頃、所有權
    全部，同段二五七之九號、地目建、面積○‧○○一四公頃、所有權全部等五筆
    土地，其繼承人亦為上開繼承人，因系爭土地遲未分割亦未辦理繼承登記，於九
    十一年十二月二十七日經兩造（除辛○外）共同協議分割，其餘之繼承人到場參
    加協議遺產分割，嗣即同意按照遺產分割協議書所為協議條件履行辦理，有遺產
    分割協議書二紙在卷可稽。惟上開分割協議訂立後，其中之繼承人張流帶於九十
    二年一月二十六日死亡，其合法繼承人即被告子○○、庚○○、癸○○、己○○
    、壬○○等五人，經通知均拒絕到場承認張流帶生前於九十一年十二月二十七日
    所為遺產分割協議書內開之條件，致兩造無法按照遺產分割協議書約定內容，履
    行辦理遺產分割繼承登記，爰依法訴請被告等履行分割遺產之協議及辦理繼承登
    記云云。被告子○○、庚○○、癸○○、己○○、壬○○則對協議之真正不爭執
    ，均願履行系爭分割遺產協議云云。被告辛○未於言詞辯論期日到場，亦未提出
    書狀作何聲明或陳述。
丙、按繼承人有數人時，在分割遺產前，各繼承人對於遺產全部為公同共有，民法第
    一千一百五十一條定有明文。又不動產之繼承登記，得由任何繼承人為全體繼承
    人聲請之，除經繼承人全體同意，得申請為分別共有之登記外，均應申請為公同
    共有之登記，此觀土地法第七十三條第一項及土地登記規則第三十一條第一項規
    定即明。依此規定，申請為分別共有之繼承登記，必須經全體繼承人之同意，始
    得為之，又各繼承人得為全體繼承人之利益，單獨申請為公同共有之繼承登記，
    故在繼承人相互間並無以訴請求他繼承人協同辦理繼承登記之必要，有最高法院
    八十八年度台上字第一０五三號、八十四年度台上字第九一八號、八十三年度台
    上字第一六七五號判決要旨可參。本件原告主張兩造之被繼承人潘阿錄、潘阿尾
    死亡後遺有系爭土地，兩造迄未就上揭土地辦理繼承登記之事實，業據其提出戶
    土地法第七十二條、第七十三條第一項、土地登記規則第二十七條規定，原告本
    得為潘阿錄與潘阿尾之全體繼承人利益，單獨就系爭不動產申請為公同共有之繼
    承登記，並無以訴請求潘阿錄與潘阿尾之其他繼承人協同辦理繼承登記之必要，
    原告請求被告協同原告就系爭土地辦理繼承登記，難認有保護之必要，不應准許
    。
丁、經查：一、按遺產分割得以全體共同繼承人就全部之遺產以分割遺產之協議方式
    為之，全體繼承人就協議分割遺產之協議行為，不問書面或口頭方式均可為之，
    故未經全體繼承人共同協議之遺產分割協議契約，應認遺產分割協議契約未經全
    體繼承人意思表示合致，對全體繼承人不生效力，並無拘束全體繼承人之效力，
    次按「共有物之協議分割與裁判分割皆以消滅各共有人就共有物之共有關係為目
    的，故協議分割契約應由全體共有人參與協議訂立方能有效成立，並須全體共有
    人均依協議分割契約履行始能消滅共有人間之共有關係。是該契約所訂分割方法
    ，性質上為不可分，共有人中之一人或數人提起請求履行協議分割契約之訴，其
    訴訟標的對於共有人全體必須合一確定，應以其他共有人全體為被告，於當事人
    之適格始無欠缺。」最高法院九十一年台上字第九八七號判決要旨可資參照，查
    原告主張上開協議書係就除公同共有人辛○外之全體共同繼承人全體協議，未經
    全體共同繼承人共同協議分割遺產，此有原告提出分割協議書二紙在卷可按，揆
    諸上揭最高法院判決意旨，上開遺產分割協議之約定，對全體繼承人不生效力。
    二、復按「民法第一千一百六十四條所定之遺產分割，係以遺產為一體，整個的
    為分割，而非以遺產中個個財產之分割為對象，亦即遺產分割之目的在遺產公同
    共有關係全部之廢止，而非個個財產公同共有關係之消滅。上訴人既依民法第一
    千一百六十四條規定訴請分割遺產，除非依民法第八百二十八條、第八百二十九
    條規定，經全體公同共有人同意，僅就特定財產為分割，否則依法應以全部遺產
    為分割對象。」、「請求分割遺產，應以全部遺產為整體分割，不得以遺產中之
    各個財產為分割之對象。」最高法院亦著有八十八年度台上字第二八三七號、八
    十七年度台上字第一四八二號判決要旨可參。查被繼承人潘阿錄之遺產為滿洲鄉
    ○○段三五○之二號，同段三五○之三號，同段三五○之四號，同段三五○之五
    號等四筆土地，潘阿尾之遺產為滿州鄉○○段二五七之二號，二五七之五號，二
    五七之六號，二五七之七號，二五七之九號、所有權全部等五筆土地，而系爭分
    割遺產協議之分割內容為：「潘阿錄遺產中滿洲鄉○○段三五○之二、三五○之
    三、三五○之五號等三筆土地，所有權全部，分歸與原告潘天生取得」，「潘阿
    尾遺產之滿洲鄉○○段二五七之二號土地，歸原告巳○○取得」、「潘阿尾其餘
    之同段二五七之五號、二五七之六號、二五七號之七號、同段二五七之九號等四
    筆土地，歸原告丑○○、丙○○○二人共有，應有部分各二分之一」，漏未就潘
    阿錄遺產中之滿州段三五○之四號土地協議分割遺產，亦未就全體遺產協議分割
    ，業據原告提出分割協議書二紙與土地登記簿謄本等在卷可按，揆諸上揭最高法
    院判決意旨，上開遺產分割協議之約定，未就全體遺產分割協議，亦未得全體繼
    承人同意，從而原告訴請全體繼承人履行上開遺產分割協議云云，自無理由，應
    予駁回。
結論：本件原告之訴為無理由，依民事訴訟法第三百八十五條第一項前段、第七十八
條，第八十五條第一項前段，判決如主文。
中　　　華　　　民　　　國　　九十四　　年　　一  　　月　　十一　　　日
                                       臺灣屏東地方法院少年及家事庭
                                                  法      官  李芳南
右為正本，係照原本作成。
如不服本判決，應於送達後廿日內，向本院提出上訴狀。
                                                  法院書記官  潘豐益
中　　　華　　　民　　　國　　九十四　　年　　一  　　月　　十一　　　日
